【裁判字號】    99,事聲,1
【裁判日期】    990225
【裁判案由】    聲明異議(消債)
【裁判全文】
臺灣宜蘭地方法院民事裁定               99年度事聲字第1號
異  議  人  華南商業銀行股份有限公司
法定代理人  甲○○
相  對  人
即 債 務人   乙○○
代  理  人   陳倉富律師
上列當事人間消費者債務清理更生執行事件，異議人對於民國98
年11月24日本院98年度司執消債更字第34號所為更生方案認可之
裁定提出異議，本裁定如下：
    主  文
原裁定廢棄。
    理  由
一、按關於更生或清算之程序，除本條例別有規定外，準用民事
    訴訟法之規定，消費者債務清理條例（以下稱債清條例或本
    條例）第15條定有明文。而當事人對於司法事務官處理事件
    所為之終局處分，得於處分送達後10日之不變期間內，以書
    狀向司法事務官提出異議。司法事務官認前項異議有理由時
    ，應另為適當之處分；認異議為無理由者，應送請法院裁定
    之。法院認第1項之異議為有理由時，應為適當之裁定；認
    異議為無理由者，應以裁定駁回之。民事訴訟法第240條之4
    第1項至第3項定有明文。查本院民事庭司法事務官於民國98
    年11月24日以98年度司執消債更字第34號裁定認可相對人所
    提更生方案，異議人於收受該裁定送達後10日內具狀聲明異
    議，司法事務官認其異議無理由而送請本院裁定，經核與上
    開規定相合，先予敘明。
二、異議人異議意旨略以：
（一）債務人之配偶縱為越南籍，但依法非不得在台灣工作，且
      債務人以經濟拮据下，其配偶自謀其生亦有其必要，況依
      一般社會通識，外籍配偶亦能從事非須專業能力之勞動產
      業，故債務人之配偶尚有就業資格及勞動能力應屬無疑。
      況夫妻間扶養義務仍須以不能維持生活而無謀生能力者為
      限始有適用之餘地，本件債務人之配偶既有工作資格及覓
      得工作之期待可能，故債務人所認列配偶之扶養支出部分
      ，實無理由。
（二）又債務人所認列健保費滯納金新台幣（下同）3,485元，
      依債清條例第29條第1項第3款規定係屬劣後債權，如與其
      他更生債權同就債務人之財產平等取償，將使債權人蒙受
      損害。再者，關於健保欠費總額24,296元，依法雖非劣後
      債權，但亦無優先受償權，故債務人主張健保欠費應於前
      12期分期攤還，並100%清償該等債務，實有違公平受償原
      則。
（三）另關於債務人新光人壽保單部分，該任意性保險支出本非
      必要之生活支出，況保單價值亦屬債務人之財產，為償付
      債務實應終止該保險，領取解約金以為支付，故應依本院
      所陳其保單價值403,271元，扣除保單借款金額356,915元
      後，所核算之餘額46,356元應列入更生方案清償，方符公
      平。
三、針對上述異議意旨，本院判斷如下：
（一）按夫妻互負扶養之義務，其負扶養義務之順序與直系血親
      卑親屬同，其受扶養權利之順序與直系血親尊親屬同。受
      扶養權利者，以不能維持生活而無謀生能力者為限。前項
      無謀生能力之限制，於直系血親尊親屬不適用之。因負擔
      扶養義務而不能維持自己生活者，免除其義務。但受扶養
      權利者為直系血親尊親屬或配偶時，減輕其義務。民法第
      1116條之1、第1117條、第1118條定有明文。縱然，民法
      第1117條第2項僅明文排除直系血親尊親屬須無謀生能力
      之限制，然配偶受扶養權利之順位既同於直系血親尊親屬
      ，且配偶受扶養之程度，亦因親屬及生活關係之密切而與
      直系血親尊親屬同享生活保持之權利，從而受扶養權利之
      妻方，亦與直系血親尊親屬同，不以無謀生能力為必要。
      （最高法院79年度台上字第2629號判決意旨參照）。本件
      債務人之配偶為越南籍，且目前無業，其雖具有居留權，
      為債務人所自承，於法令上並無求職上之限制，但外籍人
      士在台生活難免會有語言、習慣、文化上之適應問題，可
      以想像，再加之以國人對來自大陸或東南亞地區之外籍配
      偶，包容及寬容程度常有不足等情，更常見諸報章、電子
      媒體或網路，實為公知之事實，現今國人失業率持續攀高
      ，更何況是尚未持有本國身分證之外籍配偶，豈得以輕易
      覓得工作？對此族群，應可逕行推定屬於不能維持生活之
      人，除非否定此一事實之一方負舉證之責加以推翻，故而
      ，原裁定將債務人之必要生活支出，包括債務人配偶之生
      活費用，乃基於其對配偶之扶養義務，核無不當，異議人
      此部分主張，實不足採。
（二）查全民健康保險，於保險對象在保險有效期間，舉凡生育
      、傷病、失能等事故均能請求保險給付，實為人民所應享
      之基本醫療照顧；且全民健康保險為社會保險，依權利義
      務對等及風險轉嫁、承擔之原則，投保單位或被保險人欠
      費時，保險人自得暫行拒絕給付，如不許債務人繳清保險
      費，將損及其本身及其他國民生存權之保障，與憲法之精
      神相違。是原裁定將債務人之健保欠費24,296元認列全額
      並於前期清償，並無不妥，從而，異議人主張債務人健保
      欠費應於前12期分期攤還，並100%清償該等債務，有違公
      平受償云云，實不足採。惟按罰金、罰鍰、怠金及追徵金
      ，為劣後債權，僅得就其他債權受償餘額而受清償。債清
      條例第29條第1項第3款定有明文。健保滯納金係屬怠金無
      訛，依法係屬劣後債權，不應與其他債權平等受償，故原
      裁定所認可之更生方案，就此部分於法未符。
（三）另關於債務人新光人壽保單部分，屬任意性保險，保險費
      之支出本非必要之生活支出，本件保單價值準備金為403,
      271元，扣除保單質押借款金額356,915元後，尚有46,356
      元之價值，核屬債務人之財產無訛，如允債務人得因按月
      給付上述保單之保險費，而壓縮各債權人每月所得受償還
      金額，甚或增加債務人個人財富，就債務之清償實屬不公
      ，本件既屬更生程序，無由令債務人解除或終止前開保險
      契約，且就債權人而言亦非有利，故為求更妥適之更生方
      案，應於不解除或終止該保險之前提下，增列保單剩餘價
      值46,356元，按8年96期，以1個月為1期之方式，按月依
      債權比例攤還於各債權人，此更生方案始為公允、適當、
      可行。
（四）原裁定所認許之更生方案，既有上述更生方案條件未盡公
      允之情形，自應認原裁定所認可之更生方案實有重為審酌
      之必要。
四、綜上所述，逕認相對人所提更生方案之條件公允而予以認可
    ，尚有未洽。異議意旨指摘原裁定不當，求為廢棄，非無理
    由，應由本院予以廢棄，並由本院司法事務官依法繼續審究
    辦理。
五、依消費者債務清理條例第15條，民事訴訟法第240條之4第3
    項，裁定如主文。
中    華    民    國    99    年    2     月    25    日
                  臺灣宜蘭地方法院宜蘭簡易庭
                          法  官  郭淑珍
上為正本係照原本作成。
如不服本裁定，應於送達10日內向本院提出抗告狀，並繳納抗告
費新台幣1000元。
中    華    民    國    99    年    2     月    25    日
                          書記官  葉瑩庭

司法院資訊處製作；財團法人民間司法改革基金會備份。
